【裁判字號】    99,重訴,89
【裁判日期】    990830
【裁判案由】    分割共有物
【裁判全文】
臺灣臺北地方法院民事判決              99年度重訴字第89號
原      告  華南商業銀行股份有限公司
法定代理人  甲○○
訴訟代理人  乙○○
被      告  丙○○○○○○○○.
            丁○○○○○○○○.
            戊○○○○○○○○.
            吳易明原名吳錦川.
上列當事人間分割共有物事件，本院於中華民國99年8月13日言
詞辯論終結，判決如下：
    主  文
准將被告之被繼承人吳陳淑嫥所遺如附表一所示之案款、投資額
予以分割，分割方法如附表一所示。
訴訟費用由被告負擔。
    事實及理由
壹、程序方面
一、本件被告吳木川、吳易明經合法通知，未於最後言詞辯論期
    日到場，核無民事訴訟法第386 條所列各款情形，爰依原告
    之聲請，由其一造辯論而為判決。
二、按訴狀送達後，原告不得將訴變更或追加他訴，但請求之基
    礎事實同一不甚礙被告之防禦及訴訟之終結者，不在此限，
    民事訴訟法第255條第1項第2款、第7款定有明文。所謂請求
    之基礎事實同一，係指變更或追加之訴與原訴之主張爭點有
    其共同性，各請求利益之主張在社會上可認為同一或關連，
    而就原請求之訴訟及證據資料，於審理繼續進行在相當程度
    範圍內具有同一性或一體性，得期待於後請求之審理予以利
    用，俾先後兩者請求在同一程度加以解決，避免重複審理，
    進而為統一解決紛爭者，即屬之。查原告於起訴時聲明為：
    請求分割本院民事執行處95年度執字第50423號執行程序（
    下稱系爭執行程序）之分配表「次序13、發還債務人」之分
    配金額新台幣（下同）26,834,760元，被告吳木川、吳美玲
    、吳梅玲、吳易明等每人平均分割為6,708,690 元。嗣於民
    國98年12月3 日以書狀變更聲明為：請求分割系爭執行程序
    之分配表「次序13、發還債務人」之分配金額26,834,760元
    ，被告吳木川、吳美玲、吳梅玲、吳易明等每人平均分割為
    5,485,816 元，另訴外人吳翔鵬應分配4,891,496 元部分應
    由被告吳木川、吳美玲、吳梅玲、吳易明公同共有。後於98
    年12月28日以書狀變更聲明為：請求判決分割吳陳淑嫥之遺
    產如附表所示。兩者之基礎事實及訴訟資料均相同，是原告
    為上開變更，仍不甚礙於被告之防禦及訴訟之終結，依上開
    說明，原告所為訴之變更，於法即無不合，應予准許。
貳、實體方面
一、原告起訴主張：
  (一)訴外人吳陳淑嫥於84年1 月4 日將其所有之不動產（除坐落
    於臺北市○○區○○段4 小段701 號地號之公共設施保留地
    外，下稱系爭不動產）設定最高限額抵押權5,000 萬元予原
    告，以擔保其本人、訴外人吳翔鵬及真強有限公司（下稱真
    強公司）對原告現在（包括過去所負現在尚未清償）及將來
    所負一切債務之清償，並辦畢最高限額抵押權之設定登記。
    惟吳陳淑嫥於93年11月7 日死亡，而由被告吳木川、吳美玲
    、吳梅玲、吳易明及吳翔鵬（已於97年9 月7 日死亡）等人
    為繼承人。
  (二)又吳陳淑嫥之遺產總額另包括投資真強公司之金額經核定為
    594,321 元。而系爭不動產於96年6 月22日以4,156 萬元拍
    定，扣除原告抵押權優先分配外，尚餘26,834,760元係屬被
    告吳木川、吳美玲、吳梅玲、吳易明公同共有，是被告等及
    吳翔鵬每人平均分配金額為5,366,952 元【計算式：26,834
    ,760÷5 ＝5,366,952 】。又吳陳淑嫥投資真強公司之核定
    金額為594,321 元，則被告等及吳翔鵬應分配部分為118,86
    5 元【計算式：594,321 ÷5 ＝118,865 （元以下四捨五入
    ）】。且被告吳木川另積欠原告借款債務5,309,128 元。系
    爭不動產即為吳陳淑嫥之遺產係由原告代辦繼承後拍賣之，
    於拍定後，業已陳報債權，詎被告等繼承人迄未表明系爭執
    行程序如何分配，即有怠於行使其繼承人之權利，影響原告
    權利甚鉅。爰依民法第242 條、第1164條代位被告等請求將
    系爭執行程序之分配餘額26,834,760元及吳陳淑嫥對真強公
    司594,321 元之出資額，按附表所示方案進行分割等語。
  (三)並聲明：請求判決分割吳陳淑嫥之遺產如附表所示。
二、被告之抗辯：
  (一)被告吳木川則以：
    被告等除被告吳易明外之繼承人對於吳陳淑嫥遺產之分割訂
    遺產分割協議書，是應以該份協議書所約定之分割方法為之
    。而吳陳淑嫥及吳翔鵬生前多次向伊借貸達16,503,468元，
    是吳陳淑嫥及吳翔鵬往生後之遺產應先扣除對伊之債務金額
    後再予分配云云，資為抗辯。並聲明：原告之訴駁回。
  (二)被告吳美玲、吳梅玲則以：
    被告等對於系爭分割協議書並無合意，且不知陳吳淑嫥對於
    被告吳木川負有債務之情。對原告主張分割方案沒有意見等
    語，資為抗辯。並聲明：原告之訴駁回。
  (三)被告吳易明未於言詞辯論期日到場，亦未提出書狀作任何聲
    明或陳述。
三、查原告主張吳陳淑嫥之繼承人為被告等4 人及吳翔鵬，且均
    未拋棄繼承。系爭執行程序分配款餘額為26,834,760元，由
    被告及吳翔鵬所公同共有。被告吳木川積欠原告5,309,128
    元債務，原告已取得執行名義並聲請強制執行等情，有本院
    民事紀錄科查詢表、財政部臺北市國稅局遺產稅核定通知書
    、財政部臺北市國稅局遺產稅核定通知書、系爭執行程序分
    配表、本院94年度訴字第2630號判決及確定證明書、臺灣桃
    園地方法院債權憑證在卷可稽，復為被告等所不爭執，堪信
    為真實。
四、得心證之理由：
    原告主張被告等為吳陳淑嫥之繼承人，因對於系爭遺產怠於
    行使繼承人之權利，是依民法第242 條、第1164條規定代位
    被告等請求將系爭執行程序之分配餘額26,834,760元及吳陳
    淑嫥對真強公司594,321 元之出資額，按附表所示方案進行
    分割，是否有理由？茲分敘如下：
  (一)按債權人得予代位債務人行使之權利，並非僅以請求權為限
    ，凡非專屬於債務人本身之權利，均得為之，上訴人與被上
    訴人所訂之買賣契約，既經約定應由該上訴人辦妥共有物之
    分割手續後再行移轉土地所有權，茲因該上訴人怠於行使其
    請求分割共有物之權利，被上訴人乃予提起本訴，代位行使
    ，於法即非無據（最高法院70年度台上字第2447號判決參照
    ）。查本件原告主張伊為被告吳木川之債權人，被告吳木川
    怠於行使其請求分割被繼承人吳陳淑嫥所留遺產之權利，而
    由伊提起本訴代位行使，揆諸前開最高法院裁判意旨，於法
    有據，合先敘明。
  (二)關於被繼承人吳陳淑嫥之繼承人及其應繼分乙節：
    原告主張被繼承人吳陳淑嫥於93年11月7日死亡，而被告等4
    人及吳翔鵬為被繼承人吳陳淑嫥之子女與配偶，為被繼承人
    吳陳淑嫥之繼承人，被告之應繼分各為五分之一之事實，業
    據原告提出戶籍謄本、繼承系統表、財政部臺北市國稅局遺
    產稅繳清證明書為證，並為被告吳木川、吳美玲、吳梅玲所
    不爭執，另被告吳易明已於相當時期受合法之通知而於言詞
    辯論期日不到場，復未提出書狀作何聲明或陳述以供本院審
    酌，依法視同自認，自應認原告之主張為真實。
  (三)關於被告之被繼承人吳陳淑嫥之遺產範圍乙節：
    原告主張被告之被繼承人吳陳淑嫥之遺產範圍包括：(1)系爭
    執行程序之分配餘額26,834,760元、(2)真強公司投資額100
    萬元之事實，業據原告提出系爭執行程序分配表（見本院卷
    第14-15頁）並有財政部台北市國稅局98年10月14日財北國
    稅資字第0980254292號函所附被繼承人吳陳淑嫥遺產稅申報
    書在卷可稽（見本院卷第52-58頁），且為被告吳木川、吳
    美玲、吳梅玲所不爭執，另被告吳易明已於相當時期受合法
    之通知而於言詞辯論期日不到場，復未提出書狀作何聲明或
    陳述以供本院審酌，依法視同自認，自應認原告之主張為真
    實。
  (四)按「繼承人得隨時請求分割遺產。但法律另有規定或契約另
    有訂定者，不在此限」，民法第1164條定有明文。該條所定
    之遺產分割，係以遺產為一體之分割，而非以遺產中個別財
    產之分割為對象，亦即遺產分割之目的在遺產公同共有關係
    全部之廢止，而非個別財產公同共有關係之消滅，是除依民
    法第828、829條規定，應經全體公同共有人同意，否則，即
    不得僅就遺產中之特定財產先為分割，而應以遺產之全部為
    分割對象。本件原告以被繼承人吳陳淑嫥所留如附表一所示
    之遺產為分割對象，請求法院裁判分割以消滅全體繼承人之
    公同共有關係，於法有據。另「公同共有物分割之方法，除
    法律另有規定外，應依關於共有物分割之規定」，民法第83
    0 條第2 項定有明文。再參諸民法第1151條、第1164條「繼
    承人有數人時，在分割遺產前，各繼承人對於遺產全部為公
    同共有」、「繼承人得隨時請求分割遺產。但法律另有規定
    或契約另有訂定者，不在此限」之規定，依民法第824 條第
    1 項、第2 項「共有物之分割，依共有人協議之方法行之。
    分割之方法，不能協議決定者，法院得因任何共有人之聲請
    ，命為下列之分配：一、以原物分配於各共有人。二、變賣
    共有物，以價金分配於各共有人」之規定，換言之，遺產之
    分割，繼承人應先行協議分割，倘協議不成立或不能協議時
    ，始得向法院請求裁判分割遺產。惟不論繼承人於起訴以前
    ，曾否踐行協議程序，倘繼承人於法院審理時，已表示就分
    割方式無法達成協議，則其不能協議決定分割方法已甚明顯
    ，則縱繼承人於起訴前未先行協議，亦可視為該前提要件業
    經補正，而認其得訴請法院裁判分割遺產。經查，被告為被
    繼承人吳陳淑嫥之繼承人，系爭遺產既無不得分割之情形，
    而彼等就上開遺產不能協議分割，只得訴請法院裁判分割，
    依上開法條規定，原告訴請將遺產分割，於法當屬有據。
  (五)次按直系血親卑親屬與配偶共同繼承被繼承人之遺產時，其
    應繼分為應平均分配，民法第1138條及第1144條第1 款定有
    明文。又按遺產分割，依民法第1164條、第830 條第2 項之
    規定，應由法院依民法第824 條命為適當之分配，不受任何
    共有人主張之拘束（最高法院49年台上字第2569號判例要旨
    參照）。法院選擇遺產分割之方法，應具體斟酌公平原則；
    各繼承人之利害關係；遺產之性質及價格；利用價值、經濟
    效用；經濟原則及使用現狀；各繼承人之意願等相關因素，
    以為妥適之判決（參照臺灣高等法院96年度家上字第165 號
    民事判決）。本件吳翔鵬與被告等人分別為被繼承人吳陳淑
    嫥之配偶及子女，其應繼分原為各五分之一，然吳翔鵬亦於
    97 年9月7 日死亡，有其戶籍謄本附卷可參（見本院卷第8
    頁），而被告等4 人亦為吳翔鵬之繼承人，復衡以吳翔鵬之
    遺產並無協議分割或不能分割之情，則依法吳翔鵬之遺產亦
    應由被告等人平均繼承，本院審酌上開事由，就系爭遺產分
    割如主文所示。
  (六)至被告吳木川雖抗辯：被告等除被告吳易明外之繼承人對於
    吳陳淑嫥遺產之分割訂有遺產分割協議書，是應以該份協議
    書所約定之分割方法為之。且吳陳淑嫥及吳翔鵬生前多次向
    伊借貸達16,503,468元，是吳陳淑嫥及吳翔鵬往生後之遺產
    應先扣除對伊之債務金額後再予分配云云。然查，上開遺產
    分割協議書上並無被告吳易明之簽名，有該分割協議書在卷
    可參（見本院卷第125-132頁），且為被告吳木川所自認，
    堪認被告吳易明就該分割協議書並未與其他繼承人達成合意
    ，況被告吳美玲、吳梅玲亦否認就本件遺產有何協議分割之
    事實，故自難認被告間有何協議分割之約定。次查，被告吳
    木川抗辯吳陳淑嫥及吳翔鵬生前多次向伊借貸達16,503,468
    元，無非係以其與吳陳淑嫥及吳翔鵬往來之支票為據（見本
    院卷第135-269頁），然票據之基礎原因事實眾多，上開票
    據僅得認渠等間有該金錢往來之事實，惟不足以證明吳陳淑
    嫥及吳翔鵬確積欠被告吳木川上開金額之債務，是被告吳木
    川抗辯本件遺產應先扣除吳陳淑嫥及吳翔鵬對伊之債務金額
    後再予分配云云，即屬無據。
五、綜上所述，原告訴請分割遺產，為有理由，應予准許，爰判
    決如主文所示。
六、本件事證已臻明確，兩造其餘攻擊防禦方法，經審酌後，或
    與本件無涉，或與判決結果不生影響，毋庸一一論列，併此
    敘明。
七、訴訟費用負擔之依據：民事訴訟法第78條、第85條第一項前
    段。
中    華    民    國    99    年    8    月    30    日
                  民事第六庭    審判長法  官  朱漢寶
                                      法  官  陳文正
                                      法  官  陳雯珊
以上正本係照原本作成。
如對本判決上訴，須於判決送達後20日內向本院提出上訴狀。
中    華    民    國    99    年    8    月    30    日
                                      書記官  陳彥樺
附表：
┌──┬──────────┬────────────┬────┐
│編號│吳陳淑嫥所遺系爭案款│被告等應繼分各5分之1    │備註    │
├──┼──────────┼────────────┼────┤
│ 1  │本院95年度執字第5042│吳翔鵬取得5,366,952元   │        │
│    │3 號拍賣抵押物強制執│吳木川取得5,366,952元   │        │
│    │行事件發還債務人（吳│吳梅玲取得5,366,952元   │        │
│    │翔鵬、吳木川、吳梅玲│吳美玲取得5,366,952元   │        │
│    │、吳美玲、吳易明）26│吳易明取得5,366,952元   │        │
│    │,834,760元。        │                        │        │
├──┼──────────┼────────────┼────┤
│ 2  │投資真強公司，國稅局│吳翔鵬取得118,865元     │系爭案款│
│    │核定金額594,321元。 │吳木川取得118,865元     │5 等分後│
│    │                    │吳梅玲取得118,865元     │未能除盡│
│    │                    │吳美玲取得118,865元     │之1 元分│
│    │                    │吳易明取得118,865元     │配予吳翔│
│    │                    │                        │鵬      │
└──┴──────────┴────────────┴────┘
附表一：
┌──┬──────────┬─────────────────┐
│編號│財產項目            │分割方法                          │
├──┼──────────┼─────────────────┤
│ 1  │吳陳淑嫥所遺系爭分配│被告吳木川、吳梅玲、吳美玲、吳易明│
│    │餘額：              │各分別取得分配款6,708,690元。     │
│    │本院95年度執字      │                                  │
│    │第50423號拍賣抵押物 │                                  │
│    │強執行事件發還債務人│                                  │
│    │之26,834,760元案款。│                                  │
├──┼──────────┼─────────────────┤
│ 2  │投資：              │被告吳木川、吳梅玲、吳美玲、吳易明│
│    │真強公司出資額100萬 │各分別取得出資額25萬元。          │
│    │。                  │                                  │
└──┴──────────┴─────────────────┘

司法院資訊處製作；財團法人民間司法改革基金會備份。
